【裁判字號】    97,上,205
【裁判日期】    990210
【裁判案由】    確認債權存在
【裁判全文】
臺灣高等法院高雄分院民事判決           97年度上字第205號
上  訴  人  民企企業有限公司
法定代理人  丁○○
訴訟代理人  戊○○
被上訴人    財政部臺灣省南區國稅局
法定代理人  丙○○
訴訟代理人  甲○○
上列當事人間請求確認債權存在事件，上訴人對於中華民國97年
9 月25日臺灣高雄地方法院97年度訴字第495 號第一審判決提起
上訴，本院於99年1 月27日言詞辯論終結，判決如下：
    主  文
原判決關於確認正裕電機股份有限公司對上訴人之債權存在超過
新臺幣壹佰肆拾肆萬貳仟伍佰陸拾元部分及訴訟費用之裁判均
廢棄。
上開廢棄部分，被上訴人在第一審之訴駁回。
其餘上訴駁回。
第一、二審訴訟費用由上訴人負擔十五分之十四，餘由被上訴人
負擔。
    事實及理由
一、被上訴人起訴主張：訴外人正裕電機股份有限公司（下稱正
    裕公司）因積欠營利事業所得稅及營業稅，經被上訴人移送
    法務部行政執行署高雄行政執行處（下稱高雄行政執行處）
    強制執行。高雄行政執行處於96年8 月10日對上訴人核發執
    行命令，禁止正裕公司在新臺幣（下同）155 萬5,964 元（
    含執行必要費用680 元）範圍內收取對於上訴人之租金債權
    或為其他處分，上訴人亦不得向正裕公司清償。上訴人於96
    年8 月12日收受前揭命令後，竟於同年8 月29日以正裕公司
    對其無任何租金債權為由，聲明異議。惟依上訴人與正裕公
    司簽訂之租賃契約內容，上訴人係向正裕公司承租門牌號碼
    高雄縣美濃鎮○○路353 號房屋（下稱系爭房屋），作為廠
    房使用，租期自95年1 月1 日起至99年12月31日止，每月租
    金5 萬元，並約定於每月15日以前給付租金。是上訴人聲明
    異議並不實在。爰依行政執行法第26條準用強制執行法第12
    0 條第2 項之規定，提起本件訴訟。聲明求為判決：(一)確認
    正裕公司對上訴人有155 萬5,964 元之租金債權存在。(二)訴
    訟費用由上訴人負擔。
二、上訴人則以：因正裕公司積欠上訴人借款380 萬元（嗣於本
    院改稱為180 萬元）未清償，正裕公司停業後為表示還款誠
    意，遂將其所有系爭房屋出租予上訴人作為廠房使用，並以
    每月租金5 萬元抵償積欠上訴人之380 萬元借款債務，至全
    部債務抵銷為止。故上訴人承租系爭房屋均未實際給付租金
    ，正裕公司對上訴人自無任何租金債權。又正裕公司對上訴
    人並無155 萬5,964 元之租金債權存在，上訴人於96年8 月
    12日始收受上揭執行命令，縱有租金債權存在，其金額亦未
    達155 萬5,964 元，被上訴人請求確認之租金債權金額不可
    採等語，資為抗辯。並答辯聲明：(一)被上訴人之訴駁回。(二)
    訴訟費用由被上訴人負擔。
三、本件原審對於被上訴人之請求，判決：(一)確認正裕公司對上
    訴人有155 萬5,964 元之債權存在。(二)訴訟費用由上訴人負
    擔。上訴人聲明不服，上訴聲明求為判決：(一)原判決廢棄。
    (二)被上訴人在第一審之訴駁回。(三)第一、二審訴訟費用由被
    上訴人負擔。被上訴人則答辯聲明：(一)上訴駁回。(二)第二審
    訴訟費用由上訴人負擔。
四、兩造不爭執之事項如下，並有高雄行政執行處執行命令、行
    政聲明異議狀、房屋租賃契約書、匯款回條、資產負債表、
    正裕公司欠稅明細表附卷可稽，堪予採信：
  (一)正裕公司因積欠營利事業所得稅及營業稅，經被上訴人移送
    高雄行政執行處強制執行。高雄行政執行處於96年8 月10日
    對上訴人核發執行命令，禁止正裕公司在155 萬5,964 元（
    含執行必要費用680 元）範圍內收取對於上訴人之租金債權
    或為其他處分，上訴人亦不得向正裕公司清償。上訴人於96
    年8 月12日收受上揭執行命令後，於同年8 月29日以正裕公
    司對上訴人無任何租金債權為由，聲明異議。
  (二)上訴人向正裕公司承租系爭房屋作為廠房使用，約定租賃期
    間自95年1 月1 日起至99年12月31日止，每月租金為5 萬元
    ，上訴人應於每月15日以前給付租金。
  (三)上訴人自承租系爭房屋日起，均未交付租金予正裕公司。
  (四)系爭房屋於97年12月31日經原法院民事執行處拍賣，而由訴
    外人洪旭、林靜華得標，上訴人則自98年1 月1 日起另向洪
    旭承租系爭房屋。
五、兩造爭執之事項為：(一)正裕公司是否積欠上訴人180 萬元之
    借款債務？上訴人抗辯以正裕公司積欠之借款債務抵銷正裕
    公司對其就承租系爭房屋之租金債權，有無理由？(二)被上訴
    人請求確認正裕公司對上訴人有155 萬5,964 元之租金債權
    存在，有無理由？
六、正裕公司是否積欠上訴人180 萬元之借款債務？上訴人抗辯
    以正裕公司積欠之借款債務抵銷正裕公司對其就承租系爭房
    屋之租金債權，有無理由？
  (一)按當事人主張有利於己之事實者，就其事實有舉證之責任。
    民事訴訟法第277 條前段定有明文。又主張法律關係存在之
    當事人，僅須就該法律關係發生所須具備之特別要件，負舉
    證之責任，至於他造主張有利於己之事實，應由他造舉證證
    明（最高法院48年台上字第887號判例參照）。
  (二)經查上訴人辯稱正裕公司積欠上訴人180 萬元借款等情（按
    上訴人原抗辯正裕公司積欠上訴人380 萬元，嗣於本院改稱
    為積欠180 萬元，見本院卷第185 頁），固據其提出匯款日
    期依序為91年1 月10日、91年10月11日，匯款金額為100 萬
    元及80萬元之匯款回條各1 紙為證（見原審卷第39頁、第41
    頁），然上揭匯款回條僅能證明上訴人曾經匯款予正裕公司
    之事實，尚無法證明其匯款之原因為何，惟上訴人所舉證人
    即上訴人之前董事長林坤穎於原審到庭證稱：伊擔任上訴人
    之董事長期間，正裕公司有向上訴人借款380 萬元，沒有約
    定利息及還款期日，正裕公司亦沒有開立本票或支票交予上
    訴人，事後上訴人亦未向正裕公司催討該借款債務等語（見
    原審卷第108 頁正、背面），另證人即林坤穎之弟即正裕公
    司負責人乙○○亦於本院到庭證稱：因正裕公司財務發生困
    難，又遭倒帳、跳票。有欠銀行、國稅局及民企公司（即上
    訴人）的錢。正裕公司是在91年至92年間向民企公司借錢的
    。約定借款期限為3 個月，因到期無法償還，再請民企公司
    給予延期。並無約定利息，而正裕公司有開票給民企公司但
    所開的票也跳票等語（見本院卷第79頁、第80頁），則證人
    林坤穎所稱正裕公司有向上訴人借款380 萬元云云，已與上
    訴人所辯正裕公司積欠上訴人180 萬元借款等情不符；又證
    人林坤穎所稱系爭借款並無約定還款期日，正裕公司亦沒有
    開立本票或支票交予上訴人云云，亦與另證人乙○○所稱約
    定借款期限為3 個月，正裕公司有開票給上訴人等情不符，
    是證人林坤穎、乙○○之證詞均無足採信。此外參以如正裕
    公司確有積欠上訴人180 萬元借款，雙方約定由上訴人向正
    裕公司租用系爭房屋，並以每月租金5 萬元抵償積欠之借款
    債務至全部抵銷為止之情事，則上訴人與正裕公司就系爭房
    屋所訂之房屋租賃契約（見原審卷第10頁）應無未將此租金
    給付之特別約定記明，反而載明「租金每月5 萬元，應於每
    月15日以前繳納」、「乙方（即上訴人）應於訂約時，交付
    甲方（即正裕公司）15萬元作為押租保證金」等語之理。又
    上訴人如於91年間確有借款180 萬元予正裕公司，則上訴人
    91年度之營利事業所得稅結算申報書、資產負債表（見原審
    卷第96頁），其中編號「1129其他應收款」（指非因銷售行
    為發生之款項）及編號「1193同業往來」科目之金額亦應無
    均記載為0 之情事等事實，是上訴人所辯正裕公司積欠其18
    0 萬元借款云云，即屬無據，不足採信。從而上訴人主張以
    正裕公司積欠之借款債務抵銷正裕公司對其就承租系爭房屋
    之租金債權，為無理由，不應准許。
七、被上訴人請求確認正裕公司對上訴人有155 萬5,964 元之租
    金債權存在，有無理由？
    上訴人向正裕公司承租系爭房屋作為廠房使用，租賃期間自
    95年1 月1 日至99年12月31日，每月租金5 萬元，上訴人應
    於每月15日以前給付租金。因系爭房屋於97年12月31日經法
    院強制執行拍賣而由洪旭、林靜華標得。上訴人則自98年1
    月1 日起另向洪旭承租系爭房屋。而上訴人自95年1 月1 日
    起至97年12月31日止，均未交付租金予正裕公司等事實，已
    為兩造所不爭執，是正裕公司出租系爭房屋予上訴人，迄至
    97年12月31日止，累計有180 萬元（即50000 元123 ＝
    0000000 元）之租金債權，應無疑義。惟正裕公司迄至99年
    1 月27日（即本院言詞辯論期日）止，共積欠營利事業所得
    稅及營業稅（含滯納金、滯納利息）共144 萬2,563 元等事
    實，有被上訴人所提正裕公司欠稅明細表1 份在卷可憑，並
    為上訴人所不爭執（見本院卷第263 頁、第264 頁、第260
    頁），是以被上訴人請求確認正裕公司對上訴人有144 萬2,
    563 元之租金債權存在部分，即為有理由，應予准許。另被
    上訴人請求確認正裕公司對上訴人有逾144 萬2,563 元之租
    金債權（即0000000 元以上至0000000 元部分）存在部分，
    因已逾正裕公司所積欠之前揭稅款，而無即受確認判決之法
    律上利益，即屬無理由，應予駁回。
八、綜上所述，原審因而判決確認正裕公司對上訴人有144 萬2,
    563 元之債權存在，經核尚無不合。上訴論旨指摘原判決此
    部分不當，求予廢棄改判，為無理由，應予駁回。至於被上
    訴人逾此部分之請求，為無理由，不應准許。原審就此部分
    （即被上訴人請求確認0000000 元以上至0000000 元部分）
    亦為被上訴人勝訴之判決，即有未當。上訴論旨指摘原判決
    此部分不當，求予廢棄改判，即為有理由，應由本院將原判
    決此部分及訴訟費用之裁判均廢棄，並改判如主文第2 項之
    所示。
九、本件事證已臻明確，兩造其餘攻擊防禦方法，核與判決之結
    果無影響，爰不一一論述。
十、據上論結，本件上訴為一部有理由，一部無理由，依民事訴
    訟法第450 條、第449 條第1 項、第79條、第78條，判決如
    主文。
中    華    民    國    99    年    2     月    10    日
                              民事第三庭
                                  審判長法官  張國彬
                                  法      官  甯  馨
                                  法      官  吳登輝
以上正本證明與原本無異。
本件不得上訴。
中    華    民    國    99    年    2     月    11    日
                                  書  記  官  廖素珍

司法院資訊處製作；財團法人民間司法改革基金會備份。
